【裁判字號】    99,易,2319
【裁判日期】    990831
【裁判案由】    詐欺
【裁判全文】
臺灣臺中地方法院刑事判決              99年度易字第2319號
公  訴  人  臺灣臺中地方法院檢察署檢察官
被      告  乙○○
上列被告因詐欺案件，經檢察官提起公訴（99年度偵字第10797
號），本院判決如下：
    主    文
乙○○幫助意圖為自己不法之所有，以詐術使人將本人之物交付
，處拘役肆拾日，如易科罰金，以新臺幣壹仟元折算壹日。
    事    實
一、乙○○明知依一般社會生活之通常經驗，可預見提供金融帳
    戶予他人使用，可能幫助他人犯罪，且詐騙集團經常施用詐
    術使被詐騙人將款項匯入其指定之人頭帳戶，以掩飾其犯行
    ，並藉此逃避檢警人員之追緝。詎乙○○不惜發生上述結果
    ，而基於幫助他人易於實現詐欺取財犯罪之不確定故意，於
    民國96年6 月22日至同年7月6日間某日，在不詳地點，將其
    向中華郵政股份有限公司臺中民權路郵局（下稱臺中民權路
    郵局）申辦之帳號0000000 號帳戶之存摺、金融卡及密碼，
    交付予真實姓名年籍不詳之詐欺集團成員使用。嗣詐欺集團
    成員取得上開帳戶後，即共同意圖為自己不法所有，基於詐
    欺取財之犯意聯絡，於96年7月6日14時許，佯為中華電信股
    份有限公司員工，打電話給丙○○，佯稱：丙○○之國民身
    分證遭人冒用辦理電話門號，存款亦可能遭盜領，要將存款
    轉到安全帳戶云云，致丙○○陷於錯誤，遂依指示將其郵局
    帳戶之存款新臺幣（下同）30萬元，轉匯至臺中市○○路郵
    局乙○○之上開帳戶，而詐得30萬元。旋丙○○發現係遭詐
    欺集團詐騙，報警處理，並將上開乙○○帳戶列為異常交易
    之警示帳戶，詐欺集團成員遂未及提領詐得款項。嗣經警循
    線查悉上情。
二、案經臺中市警察局第一分局報告臺灣臺中地方法院檢察署檢
    察官偵查起訴。
    理    由
壹、證據能力方面：
    按刑事訴訟法第159條第1項規定：「被告以外之人於審判外
    之言詞或書面陳述，除法律有規定者外，不得作為證據。」
    其立法意旨，乃在於確保被告之反對詰問權。同法第159 條
    之5第1項規定：「被告以外之人於審判外之陳述，雖不符前
    4 條之規定（同法第159條之1至第159條之4），而經當事人
    於審判程序同意作為證據，法院審酌該言詞陳述或書面陳述
    作成時之情況，認為適當者，亦得為證據。」同法條第2 項
    規定：「當事人、代理人或辯護人於法院調查證據時，知有
    刑事訴訟法第159條第1項不得為證據之情形，而未於言詞辯
    論終結前聲明異議者，視為有前項之同意。」其立法意旨，
    則在於確認當事人對於傳聞證據有處分權，得捨棄反對詰問
    之權利，同意傳聞證據可作為證據。惟因刑事訴訟制度尚非
    採澈底之當事人進行主義，乃又限制以法院認為適當者，始
    得為證據。因此，當事人同意或依法視為同意某項傳聞證據
    作為證據使用者，實質上即表示有反對詰問權之當事人已捨
    棄其權利，如法院認為適當者，不論該傳聞證據是否具備刑
    事訴訟法第159條之1至第159條之4所定情形，均容許作為證
    據；換言之，當事人捨棄對原陳述人行使反對詰問權者，如
    法院認為適當，即容許該傳聞證據作為證據，不以未具備刑
    事訴訟法第159條之1至第159條之4所定情形為前提（最高法
    院97年度台上字第6162號判決意旨參照）。查本判決後述引
    用各該被告以外之人於審判外之陳述（包含言詞及書面陳述
    ），皆屬傳聞證據，惟檢察官及被告雖知上開證據資料為傳
    聞證據，但於本院準備程序及審判期日中明確表示同意有證
    據能力（見本院卷第17頁背面至18頁），且迄至言詞辯論終
    結前亦未再聲明異議，本院審酌上開證據資料製作時之情況
    ，尚無違法不當，且與本案均具有關連性，認後述引用證據
    之證據能力均無疑義。
貳、犯罪事實所憑之證據及理由：
一、訊據被告乙○○固坦承在臺中民權路郵局申辦帳號0000000
    號帳戶之事實，惟矢口否認有幫助詐欺取財之犯行，辯稱：
    臺中民權路郵局帳戶是伊於80幾年的時候辦的，使用幾年之
    後，就不常使用了，伊將存摺、金融卡放在臺中市○○區○
    ○路二段居住處房間的櫃子裡，金融卡密碼寫在小記事本裡
    面，但是沒有與存摺放在一起，而是放在另一個櫃子裡，伊
    有一段時間沒有使用這個帳戶，至99年3 月間，有人介紹伊
    做健康食品行銷，需要金融機構的帳號，伊去櫃子找存摺找
    不到，才發現遺失云云。惟查：
  (一)上開臺中民權路郵局帳號0000000 號帳戶，係被告所申辦使
    用一情，業據被告自白在卷，並有臺中民權路郵局開戶資料
    1份附卷可稽（見警卷第8頁），足認被告此部分之自白與事
    實相符，應堪採信。又不詳之人，利用上開帳戶作為詐欺取
    財之工具，於96年7月6日14時許，佯為中華電信股份有限公
    司員工，打電話給被害人丙○○，佯稱：丙○○之國民身分
    證遭人冒用辦理電話門號，存款亦可能遭盜領，要將存款轉
    到安全帳戶云云，致丙○○陷於錯誤，遂依指示將其郵局帳
    戶之存款30萬元，轉匯至臺中市○○路郵局被告之上開帳戶
    ，而詐得30萬元等事實，亦經證人丙○○於警詢中證述明確
    （見警卷第1至2頁），並有臺中民權路郵局客戶歷史交易清
    單在卷足憑（見警卷第10頁）。堪認不詳詐欺集團之成員，
    確有利用被告使用之上開帳戶，對被害人丙○○實行詐欺取
    財犯罪之事實。
  (二)被告所有之上開存摺、金融卡並未遺失：
  1.於99年4月3日，被告接受臺中市警察局第一分局員警詢問時
    ，仍供稱不知存摺、金融卡已遺失，其供稱：「（該000000
    0000000000號存摺簿及提款卡目前在何處？）我不知道。」
    、「民國80年起離婚後陸續搬家迄今，共搬家約10次許可能
    搬家之際遺失，因此我不知道於何時、地遺失上揭存摺簿及
    提款卡」、「因我不知道上揭郵局存摺簿及提款卡遺失，故
    未向郵局辦理遺失止付及向警察機關報案。」云云（見警卷
    第5 頁背面）。於偵查中則供稱：「（你何時發現上開帳戶
    遺失？）99年4 月底我需要使用銀行帳戶時，才發現上開郵
    局帳戶遺失。...」云云（見偵查卷第8頁）。於本院準備程
    序則辯稱：「....我有一段時間沒有使用這個帳戶了，我是
    99年3 月有人介紹我做健康食品行銷，需要金融機構的帳號
    ，我去櫃子找存摺找不到，才發現遺失了。....」云云（見
    本院卷第12頁背面至13頁）。徵之被告供述上開發現存摺、
    金融卡遺失之情節，前後供述不一，是所辯是否屬實，已值
    啟疑。
  2.於96年6 月22日，被告至臺中民權路郵局辦理姓名（原名柯
    旻足）、密碼更換之事實，亦據被告自白在卷（見本院卷第
    13頁），且有中華郵政股份有限公司臺中郵局99年4月7日中
    管字第0992101502號函附之更換文件足憑（見警卷第7至8頁
    ），足認被告此部分之自白與事實相符，應堪採信。是被告
    既曾於上開時、地辦理姓名、密碼變更，足認被告所辯多年
    未使用上開帳戶，不知何時遺失云云，顯與事實不符，不足
    採信。又被告既係將金融卡密碼另記載於筆記簿上，且與存
    摺、金融卡分開存放，倘若不是被告將密碼告知他人，他人
    豈能知悉其金融卡密碼？
  3.另詐欺取財集團以他人帳戶供作款項出入之帳戶，通常會先
    取得帳戶所有人之同意才使用，否則一旦帳戶所有人辦理掛
    失，被害人所匯入之款項即遭凍結無法提領，而帳戶所有人
    反可輕易辦理補發存摺、變更印鑑及密碼，將款項提領一空
    ，衡以上情，犯罪集團當無甘冒此風險之理。是以，果若被
    告辯稱其所有上開帳戶資料乃係遭人竊取後遭冒用等情為真
    ，則持有上開帳戶資料之犯罪集團根本無法知悉帳戶所有人
    何時將辦理掛失止付，而被害人所匯入之款項是否可順利提
    領即處於不確定狀態，又豈需大費周章向他人恐嚇取財後，
    要求被害人匯款至其等無法擔保確可領用之被告帳戶內，且
    分次提領該等詐欺取得之款項，而可能平白為帳戶申請使用
    人牟利之理。綜上，足證被告上開所辯，顯與事實不符，故
    被告所有上開臺中民權路郵局帳戶之存摺、金融卡（包括密
    碼）乃係被告自行提供予不詳之人任意使用無訛。
  (三)被害人丙○○因陷於錯誤，依詐欺集團成員之指示將其郵局
    帳戶之存款30萬元，轉匯至臺中市○○路郵局被告之上開帳
    戶後，旋被害人丙○○即發現係遭詐欺集團詐騙，報警處理
    ，並將上開乙○○帳戶列為異常交易之警示帳戶，詐欺集團
    成員遂未及提領詐得款項等情，有臺中民權路郵局客戶歷史
    交易清單在卷足憑（見警卷第10頁）。查上開被告臺中民權
    路郵局帳戶之存摺、金融卡（包括密碼）既在詐欺集團行為
    人手中，於被害人匯款至上開被告之帳戶後，迄郵局將該帳
    戶列為警示帳戶凍結其內現款時，犯罪行為人實際上既得領
    取，對該匯入之款項顯有管領能力，自屬既遂，應成立刑法
    第339條第1項之詐欺取財既遂罪（臺灣高等法院臺中分院96
    年度上易字第2122號判決要旨、臺灣高等法院暨所屬法院97
    年法律座談會刑事類第13號提案參照）。
  (四)按刑法上之故意，分為直接故意（確定故意）與間接故意（
    不確定故意）。「行為人對於構成犯罪之事實，明知並有意
    使其發生者」為直接故意；「行為人對於構成犯罪之事實，
    預見其發生而其發生並不違背其本意者」為間接故意，刑法
    第13條第1項、第2項定有明文。衡諸現今社會常情，一般人
    至金融機關如銀行、郵局等開設帳戶使用，係極為方便容易
    且迅速之事，如有使用金融存款帳戶之正當用途，自以使用
    其本人或可信賴之親友申請之帳戶，最為便利安全，且若非
    具意圖以他人帳戶從事不法用途，並藉以逃避查緝，自無使
    用他人帳戶之理。是依一般人通常之知識、經驗，均應知任
    意提供自己帳戶予無信賴關係之他人使用，易致他人藉該帳
    戶取得不法犯罪所得，且欲以之隱匿帳戶內資金之實際取得
    人之身分；衡諸情理，被告當時係年滿46歲之成年人，對此
    自難諉為不知。而近年來詐欺取財之犯罪類型層出不窮，該
    等犯罪，多數均係利用他人帳戶作為詐欺所得財物之匯款帳
    戶，並經媒體廣為披載，被告縱使並不確知所提供之帳戶，
    係遭他人用以對被害人詐欺取財，亦無法確知取得帳戶之人
    係以何種方法於何時地為詐欺取財之具體內容，惟對於其所
    提供之上揭帳戶，將遭人作為詐欺取財犯行所得財物匯入及
    提領之工具使用，應有概括之認識，且可預見其發生，竟仍
    同意提供，顯對帳戶供他人取得不法犯罪所得之用，亦不違
    背其本意，且其無確信帳戶不至遭利用為犯罪之用，仍將帳
    戶提供他人，被告有基於幫助犯罪之不確定故意存在，應堪
    認定。
  (五)再按刑法上之幫助犯，係指以幫助之意思，對於正犯資以助
    力，而未參與實施犯罪之行為者而言。被告將其使用之前開
    存摺、提款卡及密碼交付不詳姓名年籍之成年人，該不詳姓
    名年籍之成年人及其所屬詐騙集團之不詳成年成員持以實行
    詐欺取財，被告交付該存摺、提款卡及密碼之行為，要屬犯
    罪構成要件以外之行為，本院復查無被告對於渠等所為犯行
    之實施，有何犯意聯絡或行為分擔之事實，則被告應屬以幫
    助他人實行犯罪行為之意思，參與構成要件以外之行為，為
    幫助犯。
  (六)綜上所述，被告所辯屬事後卸責之詞，不足採信。本件事證
    明確，被告犯行堪以認定。
二、查前述不詳姓名年籍之詐欺集團成員意圖為自己不法所有，
    基於詐欺取財之犯意聯絡，以電話施行詐術騙取被害人丙○
    ○之金錢，其所為係犯刑法第339條第1項之詐欺取財罪。被
    告乙○○基於幫助之犯意，提供存摺、金融卡（包括密碼）
    ，幫助詐欺集團成員詐欺，參與施用詐術之構成要件以外之
    行為，核其所為，犯刑法第30條第1項、第339條第1 項詐欺
    取財罪之幫助犯，並依刑法第30條第2 項規定，按正犯之刑
    減輕其刑。又前揭不詳人等所屬之詐欺集團成員就詐欺取財
    犯行，固有犯意聯絡及行為分擔，為共同正犯，惟幫助犯係
    從犯，從屬正犯而成立，刑法上既無「共同幫助」之情，當
    亦無「幫助共同」之可言（最高法院95年度台上字第6767號
    判決、司法院廳刑一字第1104號函亦同此見解）。爰審酌
    被告提供存摺、提款卡及密碼予他人詐欺取財使用，使犯罪
    難以查緝，無異助長不法，影響社會金融交易秩序，惟念本
    案並無證據足認被告係將上開帳戶出售他人使用以獲利，被
    害人遭詐騙之金錢未被領取，被告為全身性紅班狼瘡患者（
    參見本院卷第14頁全民健康保險重大傷病資料更改或補發通
    知書）等一切情狀，量處如主文所示之刑，並諭知易科罰金
    之折算標準，以示懲儆。
據上論斷，應依刑事訴訟法第299條第1項前段，刑法第30條第1
項前段、第2項、第339條第1項、第41條第1項前段，刑法施行法
第1條之1，判決如主文。
本案經檢察官甲○○到庭執行職務
中    華    民    國    99    年    8     月    31    日
                  刑事第十二庭  審判長法  官  楊文廣
                                      法  官  周玉蘭
                                      法  官  柯志民
上正本證明與原本無異。
如不服本判決，應於收受送達後10日內向本院提出上訴書狀（應
敘述具體理由並附繕本）。上訴書狀如未敘述理由，應於上訴期
間屆滿後20日內補提理由書於本院。
                                      書記官  陳靖騰
中    華    民    國    99    年    8     月    31    日
附錄論罪科刑法條
中華民國刑法第339條第1項：
意圖為自己或第三人不法之所有，以詐術使人將本人或第三人之
物交付者，處5年以下有期徒刑、拘役或科或併科1千元以下罰金
。

司法院資訊處製作；財團法人民間司法改革基金會備份。
